臺灣臺北地方法院民事判決　　　　　　　94年度訴字第4389號
原　　　告　甲○○
被　　　告　中華商業銀行股份有限公司
法定代理人　乙○○
訴訟代理人　丙○○
上列當事人間確認債權不存在事件，本院於九十四年十二月十二
日言詞辯論終結，判決如下：
    主  文
確認原告與被告間就民國八十八年十二月二十九日簽訂消費貸款
新台幣陸拾萬元借款債權不存在。
訴訟費用由被告負擔。
    事實及理由
一、原告起訴主張略以：原告於民國88年間任職於東旅小客車租
    賃股份有限公司（下稱東旅公司）擔任司機一職，並由公司
    指派至環保署擔任駕駛，同年間，原告得知可向被告貸款買
    車作為業務之用，故邀同同事許龍揚及羅富美為連帶保證人
    ，向被告申請貸款新台幣（下同）60萬元，於同年12月29日
    下午3時許，被告行員陳文雄至台北市○○街東旅公司辦理
    對保與開戶，因原告尚在環保署服勤中，臨時通知對保，匆
    忙趕回東旅公司，並未準備印章，只有簽名，並未蓋章，以
    為日後再補蓋印章，嗣後原告未接到任何通知，亦未收到金
    融卡與存摺，原告以為貸款未經核准。詎於91年間，收到被
    告之存証信函，始知原告之貸款早已成功核貸，並已全數領
    取，原告竟全然不知，嗣原告屢向被告申訴，但被告皆置之
    未理。被告抗辯貸款文件皆由原告簽字，惟原告並未蓋章，
    亦未領取存摺及提款卡。被告抗辯原告按期繳款至90年8月
    間，且皆由原告薪資中自動扣除，然原告外派環保署，只在
    領薪日回公司領取支票，且每月薪資款項分文不差，此有公
    司會計楊台慧可證。原告係經被告通知欠款後，始有去繳息
    數次。又被告就存摺與金融卡交付，則有三種不同版本說詞
    ，一為「本人口頭同意委託交付」，二詞為「三人互保、為
    同組申請，在法律上視為同體」，三為「口頭委託羅富美代
    為轉交」，顯然係被告行員陳文雄之疏失 (或故意)，導致
    貸款遭人冒領。依民法第474條消費借貸，因金錢或其他代
    替物之交付，而生效力，原告確實未收取金錢，自不生效力
    。同為借貸人許龍揚也未拿到錢，現正訴訟中。為此聲明如
    主文第一項所示。
二、被告則以：原告係與訴外人許龍揚、羅富美、（廖志達）為
    同組借款人，並於88年12月29日與被告行員陳文雄辦理上述
    貸款，簽訂放款借據、本票、及個人證件予被告收執，且皆
    不否認所有必需親簽之處皆為本人所為，雙方借款契約業已
    合意，為兩造不爭執之事實。被告依原告借據將借款本金60
    萬元於88年12月30日撥入約定之原告帳戶（帳號：000-00-0
    00000-0-00；戶名：甲○○）。依放款借據第1條約定「本
    借款由貴行撥入借款人與貴行往來帳戶，或撥付借款人指定
    用途，即作為收到借款。」，故被告依上開借據已為完全之
    給付。又依目前金融業對於客戶開戶之作業流程，於客戶當
    場蓋妥印鑑卡等文件後，絕無可能要求留置客戶之印章；被
    告行員陳文雄於本年11月16日結稱於辦妥上開貸款對保、開
    戶等作業後，旋即交還原告其個人證件及印鑑等情，亦符合
    被告要求職員之貸款作業流程。另被告於91年1月25日取得
    本院91年度票字第4101號裁定，原告受到合法之通知，且不
    爭執對於被告借款時簽立本票債務。復於92年3月11日主動
    前往被告處提出申請書，申請分期清償。原告屢次爭執被告
    未將存摺交予本人一事，因需被告事後完成製作之存摺、提
    款卡絕無可能當場交付，且因原告為公司外派之司機，經常
    不在公司，若要求被告親自交付存摺、提款卡之義務，實有
    執行上之困難，故改口頭委託羅富美代為轉交，況銀行業現
    況並無要求銀行交付客戶存摺時必須簽收。又同組借款人廖
    志達於借得上開款項，於不久後即將所有欠款結清，亦可證
    明被告於同組借款人確實已為交付借貸之款項。為此聲明原
    告之訴駁回。
三、原告主張原告欲貸款邀同訴外人許龍揚及羅富美為連帶保證
    人，向被告申請貸款60萬元，於88年12月29日下午3時許，
    被告行員陳文雄至台北市○○街東旅公司辦理對保與開戶等
    手續，原告簽訂放款借據、本票及申請存款開戶等情，為被
    告所不爭執，復有放款借據、本票、印鑑卡等附卷可稽，堪
    信為真實。茲兩造所爭執者為原告有無蓋章於放款借據、印
    鑑卡以完成貸款及開戶對保手續，兩造間消費借貸是否成立
    ？
四、按當事人主張有利於己之事實者，就其事實有舉證之責任。
    民事訴訟法第277條定有明文。次按確認法律關係不存在之
    訴，如被告主張其法律關係存在時，應由被告負舉證責任。
    最高法院42年台上字第170號判例可資參照。原告主張伊雖
    有簽名於放款借據、本票及印鑑卡即開戶申請書之上，惟印
    章並非其所有所蓋，伊未領取存摺及取得存摺內60萬元貸款
    金額，被告則以放款借據、本票及印鑑卡上簽名係由原告親
    簽，並將印章當場交給被告行員陳文雄蓋章，經對保後返還
    原告，存摺則委由羅富美交給原告，貸款金額已依放款借據
    第一條存入原告帳戶置辯。經查：
（一）證人楊台慧於本院94年10月19日言詞辯論時證稱：我認識
      原告，我86年到90年間在東旅公司上班，擔任會計工作，
      負責員工薪資及帳務上處理，本件貸款事情我只知道有幾
      個人要辦貸款，辦貸款的手續我並不了解，公司管理是由
      負責人丁○○處理。原告在公司任職期間，並沒有被扣三
      分之一薪資還貸款之事，因為我們是以開支票方式領取薪
      資，每次都是全額發給原告。帳目中亦沒有記載還款給被
      告情事，因為銀行業務有時丁○○自己去跑的，被告稱原
      告每月還款三分之一薪資給被告這方面我並不了解等語。
（二）證人羅淑 (原名羅富美)於本院94年12月12日言詞辯論
      時證稱：我之前在東旅公司擔任司機，放款借據上名字、
      住址、電話、身分證字號是我寫的，印章我沒有蓋。平常
      我在外面跑車，當時老闆娘丁○○打電話給我，請我馬上
      回公司，當時只有我一個人回去，我回撫遠街公司後問老
      闆娘什麼事，老闆娘說給公司員工辦優惠貸款，我原本說
      不想辦，老闆娘一直要我辦，說利息很低，老闆娘說我可
      以貸一些錢用，其他借給公司用，利息不用我付，每個月
      我只負擔我自己貸的部分，其他貸款部分公司會去繳。後
      來我同意辦貸款，所以我有簽名，丁○○拿了很多東西給
      我簽，也有申請信用卡，上面都是空白的，我沒有注意看
      內容，貸款金額60萬元是丁○○說的。當時有一個男人在
      旁邊，但我不知道是不是中華銀行的人，銀行的人並沒有
      向我對保，對保欄上我只有簽名並沒有蓋章，只有丁○○
      和我說而已。後來我收到中華銀行寄來通知表示我的信用
      卡沒有辦成，我問丁○○貸款如何？丁○○說我的銀行貸
      款沒有辦成，所以我也沒有拿到那筆錢，銀行沒有交存摺
      給我，也從未通知我繳錢。是後來我去台北市銀行辦理續
      貸15萬元，該行才告訴我因我在中華銀行借款之事，所以
      不能辦，我才去中華銀行查出我有貸款還有存摺，當中也
      有繳款，我回去公司問丁○○，丁○○說章是以前我們要
      領薪資她幫我們刻的，她就用這個章幫我們蓋，丁○○承
      認是她辦的。後來銀行也沒有通知我辦任何手續等語。
（三）證人許龍揚於本院94年11月16日言詞辯論時證稱：借據上
      的名字都是我簽的，當時也有對保，但當天我沒有帶印章
      ，我沒有在契約及開戶的資料上蓋章，放款借據上面的印
      章不是我的。我貸款部分亦提起確認債權不存在訴訟在鈞
      院94年訴字第4820號宏股審理中等語。
（四）證人陳文雄於本院94年11月16日言詞辯論時證稱：88年12
      月廖志達、許龍揚、甲○○、羅富美四人一組來做連帶互
      保，各核准60萬元，由我親自到該公司做對保及開戶動作
      ，借據上的簽名都是他們自己簽的，而印章是由當事人親
      自交給我，我蓋完之後再還給當事人。我確定印章是當事
      人各別親自交給我的，不是由公司統一拿給我的，對完保
      後當場交還給當事人。存摺我是交給羅富美，當時我請羅
      富美到銀行拿存摺請她代轉各當事人云云。
（五）綜合證人羅淑、許龍揚、原告上開陳述均表示渠等並未
      蓋章於放款借據、本票及印鑑卡即開戶申請書上，上開印
      章非其所有；渠等未取得上開貸款；證人羅淑亦證述未
      領取存摺及繳納貸款；證人楊台慧亦證述原告從未於薪資
      內扣繳貸款。渠等證詞相互符合，應堪採信。至於證人陳
      文雄既是被告承辦貸款業務之經辦人員，經常辦理貸款對
      保等業務，對於一般對保情形係屬經常、重覆性業務，又
      如何能清楚記憶每件對保情形？其證言實有疑義。再者：
      證人陳文雄係本件貸款承辦人員，牽涉其經辦責任，其證
      詞與其本身有利害關係，為免其責任，難免有偏頗之嫌而
      不足採信。另原告因被告取得本票裁定並寄發存證信函通
      知原告催繳，原告於不得已情形下雖有繳納部分貸款及填
      寫申請書，惟此係因原告有簽發本票，原告於本票裁定不
      得以實體事項作為抗辯，並不足以證明原告借得貸款之事
      實。原告既未於放款借據、印鑑卡即開戶申請書上蓋章，
      亦未領取存摺。被告雖將貸款60萬元撥入被告設立之「原
      告」帳戶，惟原告否認領取60萬元借款，被告復未舉證證
      明原告已確實取得貸款60萬元，則依民法第474條規定被
      告既未交付60萬元與原告，兩造間債權自不成立生效。從
      而，原告請求確認兩造間就88年12月29日簽訂消費貸款60
      萬元借款債權不存在，洵屬有據，應予准許。被告抗辯，
      為無理由，應予駁回。
五、結論：原告之訴為有理由，依民事訴訟法第78條，判決如主
    文。
中　　華　　民　　國　　94　　年　　12　　月　　26　　日
                  民事第四庭    法　官　薛中興
以上正本係照原本作成
如對本判決上訴，須於判決送達後20日內向本院提出上訴狀
中　　華　　民　　國　　94　　年　　12　　月　　26　　日
                    　　　　　　書記官　薛德芬
